【裁判字號】    96,訴,286
【裁判日期】    981127
【裁判案由】    詐欺等
【裁判全文】
臺灣花蓮地方法院刑事判決               96年度訴字第286號
公  訴  人  臺灣花蓮地方法院檢察署檢察官
被      告  丙○○
            癸○○
            甲○○
上列被告因詐欺等案件，經檢察官提起公訴（95年度偵續一字第
10號），本院判決如下：
    主  文
丙○○、癸○○、甲○○均無罪。
    理  由
一、公訴意旨略以：被告丙○○係告訴人丁○之子；被告丙○○
    與被告癸○○原係夫妻（現已離異）；被告甲○○係告訴人
    之女。渠等自民國85年初起至86年6 月間止，協助告訴人經
    營銘星證券股份有限公司（以下簡稱銘星證券）、銘星企業
    股份有限公司（以下簡稱銘星企業）、嘉星企業股份有限公
    司（以下簡稱嘉星企業）、銘昭企業股份有限公司（以下簡
    稱銘昭企業）等家族事業所屬公司，被告丙○○負責公司業
    務、被告癸○○及被告甲○○負責財務。詎被告丙○○與被
    告癸○○共同基於意圖為自己不法所有及行使偽造私文書之
    概括犯意，於附表一所示時間，由被告癸○○利用告訴人委
    其處理財務而取得告訴人存摺、印章之機會，未經告訴人同
    意，擅自以告訴人名義製作取款憑條並蓋用印章，交付予有
    限責任花蓮第二信用合作社（下稱二信）不知情員工而行使
    之，致使該員工誤以為被告丙○○及被告癸○○係有權領款
    之人，而交付二信戶名丁○帳號00000000000000帳戶（以下
    簡稱15521帳戶）內之存款共新臺幣（下同）1,692萬元。被
    告丙○○等人得手後，旋將該等款項存入被告丙○○向二信
    申請開立之戶名丙○○帳號00000000000000之帳戶（以下簡
    稱222339帳戶）內，致生損害於告訴人及二信管理帳務之正
    確性。又被告丙○○與被告甲○○共同基於行使偽造私文書
    之概括犯意，於附表二所示時間，由被告甲○○利用告訴人
    委其處理財務而取得其存摺、印章之機會，未經告訴人同意
    而擅自以告訴人名義製作取款憑條並蓋用印章，交付予二信
    不知情員工而行使之，以此方式盜領告訴人前揭二信帳戶內
    存款共250 萬元，致生損害於告訴人及二信管理帳務之正確
    性，因認被告丙○○、甲○○涉犯刑法第216條、第210條之
    行使偽造私文書罪嫌；被告癸○○涉犯刑法第216條、第210
    條行使偽造私文書及同法第339條第1項詐欺取財罪嫌等語。
二、按犯罪事實應依證據認定之，無證據不得認定犯罪事實，刑
    事訴訟法第154條第2項定有明文。次按認定犯罪事實所憑之
    證據，雖不以直接證據為限，間接證據亦包括在內；然而無
    論直接或間接證據，其為訴訟上之證明，須於通常一般之人
    均不致有所懷疑，而得確信其為真實之程度者，始得據為有
    罪之認定，倘其證明尚未達到此一程度，而有合理之懷疑存
    在時，事實審法院復已就其心證上理由予以闡述，敘明其如
    何無從為有罪之確信，因而為無罪之判決，尚不得任意指為
    違法；又認定不利於被告之事實，須依積極證據，苟積極證
    據不足為不利於被告事實之認定時，即應為有利於被告之認
    定，更不必有何有利之證據（最高法院76年台上字第4986號
    、30年上字第816號1號判例參照）。又告訴人之告訴，係以
    使被告受刑事訴追為目的，是其陳述是否與事實相符，仍應
    調查其他證據以資審查，若被害人之陳述並無瑕疵，就其他
    方面調查又與事實相符，固足採為科刑之基礎，倘其陳述尚
    有瑕疵，則在未究明事實真象前，遽採為論罪科刑之根據，
    即難認為適法（最高法院52年度台上字第1300號及61年度台
    上字第3099號判例參照）。
三、公訴意旨認被告3 人涉犯上揭罪嫌，無非以：(一)告訴人之指
    訴；(二)如附表一、二領款資料之存取款憑條及明細；(三)被告
    之供述等證據，為其主要論據。訊據被告均堅詞否認有何行
    使偽造私文書及詐欺犯行，被告丙○○辯稱：銘星證券、銘
    星企業、嘉星企業、銘昭企業均為家族公司，實際負責人為
    告訴人，伊在90年以前，均僅為人頭，伊名義之二信帳號22
    2339帳戶，亦係提供予公司由告訴人使用，故該帳戶提領、
    轉帳金錢之事，伊均不知情等語；被告癸○○雖不否認如附
    表一所示自告訴人15521 帳戶提領金錢為其所為，惟辯稱：
    伊當時係告訴人媳婦，家中大小事務均係告訴人作主，伊係
    受告訴人指揮處理公司事務，提領該等款項時，均係經告訴
    人同意後，由伊填寫取款條，再由告訴人交付印章由伊蓋用
    ，但伊並未保管告訴人印章。85年、86年間告訴人公司財務
    方面都是由伊與被告甲○○在處理等語；被告甲○○亦不否
    認如附表二所示自告訴人15521 帳戶提領金錢為其所為，惟
    辯稱：伊當時係聽從父親即告訴人指示，而提領該等款項，
    取款條為伊填載無誤，但伊並沒有保管告訴人印章，而係告
    訴人交付伊用印，提領款均經告訴人同意等語。
四、經查：
    (一)證人辛○○於本院審理時到庭證稱：伊於86年10月中旬進
      入銘星等家族企業任職，起初是應徵告訴人即董事長的秘
      書助理，但到職約一週後，原來會計「美蘭」離職，伊就
      被調為會計，負責保管告訴人存摺，印章則由告訴人自己
      保管，伊任職期間沒有其他人保管告訴人的印章，當時的
      決策者是告訴人，家族企業所有的帳務支出都是必須經過
      告訴人的同意，伊認為公司負責人就是告訴人。當時公司
      使用的存摺很多，公司跟私人的都有，也有在使用，這些
      帳戶金額的出入，通常是2、3天就要向告訴人報告一次，
      如果金額大的話，當天就就要報告，伊只有向告訴人口頭
      報告，不用向他人報告。有關花蓮二信222339帳戶、0000
      0000000000號（戶名：癸○○）、00000000000000號（戶
      名：甲○○）的存摺都是伊在保管，存摺封面及存摺內頁
      均有伊筆跡註記無誤，其中丙○○名義之222339帳戶存摺
      內，在86年10月24日以後的註記，都是由伊所書寫，這些
      帳戶的使用、金錢出入，都必須向告訴人報告，伊也有保
      管告訴人的存摺，有幾本伊忘了，有無本案存摺，伊不記
      得了。被告丙○○名義的存摺，應該是用來繳利息，告訴
      人的錢有時候會轉到這戶頭，他們的錢都會轉來轉去的，
      告訴人的錢若轉到被告丙○○的戶頭，只要是支出就要跟
      告訴人報告。至於在伊接會計之前，帳戶如何使用，由何
      人保管存摺、印章，伊就不知道。告訴人雖眼睛看不見，
      但告訴人在簽名時，要求伊將手放在告訴人須簽名的位置
      ，告訴人就有辦法簽，伊都是念給告訴人聽等語明確（參
      本院卷(二)第33頁至第39頁）。又證人乙○○於偵查中及本
      院審理時一致證稱：告訴人為伊父親、被告丙○○是伊弟
      弟、被告甲○○是伊妹妹。伊自高中畢業後就一直協助告
      訴人做會計的事情，一直到結婚後才沒有做。在伊離職後
      ，好像是戊○○接的，戊○○之後還有被告癸○○、被告
      甲○○、證人辛○○，但時間久遠，已忘記他們的先後順
      序了。伊在任職時，金錢的支出都是由告訴人決定，印章
      都在告訴人身上，伊負責跑銀行。告訴人的印章不可能交
      給其他人，包括當時告訴人很疼伊也一樣沒有把印章交給
      伊，以告訴人的個性，後來包括戊○○、甲○○、癸○○
      是應該都沒有決定如何使用金錢的權利。伊離職後，每週
      三都會回去陪告訴人吃中飯，看過當時會計包括戊○○、
      癸○○、甲○○等人在告訴人辦公室內念帳給告訴人聽，
      有時候伊如果剛好在，告訴人還會要伊聽聽他們念的與記
      載的是否相符正確，時間持續有一、二年等語明確（參偵
      續字卷第131-1頁、本院卷(二)第40頁至第44 頁）。而證人
      辛○○為已離職之員工，證人乙○○則告訴人女兒，並未
      涉入告訴人家族中紛爭，上開2 證人證述除先後一致，互
      核亦屬大致相符，應堪採信。
    (二)告訴人自承銘星企業係其獨資成立之家族公司，其自77年
      起即擔任董事長迄今，公司股東、董事及監察人均只是掛
      名，實際上所有的業務都由其負責。財務支用程序都直接
      由其交待出納開立支票，工程部分業務自77年至85年1 月
      份是指派吳銘傳擔任，85年1月至86年6月是指派丙○○擔
      任，86年12月至90年1 月則改派吳銘益擔任（參調查局卷
      第109頁）；84 年眼睛全盲後公司的事務，仍由其自己處
      理，一直到87年10月份才沒有處理公司事務，銘星及嘉星
      均為家族企業等語（參調查局卷第109頁、偵續25號卷第8
      5頁、第140頁）。而當時尚有銘星證卷（已解散）、嘉星
      企業、銘昭企業等公司，亦均為告訴人家族成員擔任股東
      或公司董事、監察人等情，亦有該等公司變更登記事項卡
      、股東名簿分別在卷可稽（偵續字不起訴處分第4 頁，參
      本院卷(三)第3頁至第145頁、銘星證券（解散）卷）。由上
      揭資料可知，銘星證券、銘星企業、嘉星企業、銘昭企業
      主要董事、監察人均為告訴人之家族成員，而屬典型家族
      公司，應可認定。
    (三)被告癸○○、甲○○確曾於85年至86年間擔任銘星企業等
      家族公司會計，並分別於附表一、二所示之時間，增寫取
      款條後，自告訴人花蓮二信15521 號帳戶提領如附表一、
      二所示之金額，其中附表一部分，更經被告癸○○將提領
      之部分金額，轉入被告丙○○花蓮二信222339號帳戶內等
      情，為被告癸○○、甲○○分別供承在卷，且有前揭告訴
      人、被告丙○○帳戶往來明細分別在卷可稽，自堪採信。
      然本院查被告癸○○於85年10月18日將1,400 萬元，分別
      以2筆各700萬元轉帳存入222339號帳戶後，旋於同日轉帳
      支出15,475,445元，而此15,475,445元係轉入二信自行設
      立之「營業部放款備償專戶」，用供清償己○○、壬○○
      、癸○○、甲○○向二信貸款之金額，分別為 3,905,930
      元、3,905,930元、7,355,252元、308,333 元，此有二信
      97年7月2日花二信發字第970658號函、97年9月18 日花二
      信發字第970905號函、及相關取款憑條、傳票影本在卷可
      稽（參本院卷(二)第107頁至第120頁、卷(三)第147頁）。
      (1)上開己○○、壬○○部分，係分別以門牌號碼花蓮縣吉
        安鄉○○○街183巷13號、花蓮縣吉安鄉○○○街183巷
        11號房地向二信為房屋抵押貸款，亦有二信97年7月 10
        日花二信發字第970693號函附之社員借款申請書、土地
        登記簿、建築改良物登記簿分別在卷可稽（參本院卷(二)
        第129頁至第143頁）。而證人己○○於本院審理時到庭
        證稱：該門牌號碼花蓮縣吉安鄉○○○街183巷13 號房
        屋及所座落之土地，雖登記在伊名下但並非伊所有，伊
        也從來沒有住過該處。當時係伊先生庚○○在銘星公司
        上班，向二信借款也非伊或庚○○所借，伊只是人頭而
        已等語（參本院卷(四)第5頁至第7頁），核與證人庚○○
        於本院審理時所證述：伊確實曾在被告丙○○之家族公
        司任職擔任協理，當時董事長係告訴人，被告丙○○係
        伊小老闆，在公司下達指令實際掌控公司的是告訴人，
        伊曾與告訴人開過會報。伊太太己○○當時會有這筆貸
        款，係因公司在太昌有工地，公司每個主管都有找一個
        人頭配合公司向銀行貸款，所以伊才以伊太太己○○名
        義貸款，己○○也被伊提供作為銘昭公司的股東，至於
        貸款的錢是否已還清，伊也不清楚，因為伊信任老闆，
        公司當時好像也有王士邦這個人。當時是被告丙○○在
        會報時說是告訴人指示所為，告訴人在會報時會坐在旁
        邊聽，也曾參加公司主管會議等語相符（參本院卷(四)第
        137頁至第143頁）。至證人壬○○則經本院傳拘無著，
        惟壬○○之夫為王士邦一情，則有壬○○之個人基本資
        料查詢結果在卷可稽（參本院卷(二)第193 頁），足徵證
        人己○○、庚○○之證述，亦非虛妄。
      (2)另證人張鵬於本院審理時亦到庭證稱：伊曾任職嘉星企
        業、銘星企業，太昌明仁一街房屋，確實係公司所建，
        伊還擔任工地主任，但係用那一個公司名義現已忘了，
        當時告訴人曾到工地現場巡視，告訴人也都有主持公司
        會報，被告丙○○係伊小老闆，有事也都上報告訴人，
        伊也曾提供自己名義供公司貸款，伊是門牌號碼花蓮縣
        吉安鄉○○○街183巷8號，後來的借款有還，但是誰幫
        伊還的，伊就不清楚。當時公司約有用7、8個人頭向銀
        行貸款等語。而張鵬貸款，係於85年6月12 日由被告丙○○222339帳戶轉帳償還，有二信98年5月7日花二信發
        字第980427號函附取款憑條、傳票在卷可稽（參本院卷
        (四)第66頁至第69頁），足見證人張鵬上揭證詞，亦非情
        虛。而建設公司在興建房屋出售時，以人頭買受而向金
        融機構據以取得貸款資金，以供公司週轉，並不鮮見，
        是綜合上開證人己○○、庚○○、張鵬之證述，及被告
        丙○○222339帳戶之轉帳資料、各該前開房地、土地登
        記簿、建築改良物登記簿及二信社員借款申請書等證據
        ，堪認證人己○○、庚○○、張鵬確係當時供告訴人公
        司購買公司所興建房屋之人頭，且告訴人亦係當時實質
        控制家族企業之公司負責人無訛。且證人辛○○固係自
        86年10月間，被告丙○○等人離開告訴人公司後始進入
        銘星企業任職，惟其已證述當時銘星企業內部情形及確
        實曾使用被告丙○○名義之帳戶已如前述，經核與被告
        丙○○任職期間，係供公司人頭清償貸款而為公司使用
        一情相符，益徵證人辛○○前揭證述，確無偏頗而堪採
        信。
      (3)又上開清償被告癸○○、甲○○向二信貸款之7,355,25
        2元、308,333元，係被告癸○○、甲○○於83年間分別
        向二信借貸3000萬元（嗣於85年間變更為1780萬元）、
        4000萬元之部份清償款項，業經本院向二信調取當時借
        款申請書查核無訛（參本院卷(二)第144頁至第146頁），
        然上開借款雖當時借款契約已因清償，未為二信留存而
        無從調得，惟當時借款申請書所列之連帶保證人，則有
        告訴人、被告丙○○、乙○○、吳銘傳等人，告訴人亦
        不否認曾有以其名義之借款，斯時被告3 人依前揭告訴
        人所供尚未進入公司任職，則上開借款，被告癸○○、
        甲○○供稱係供家族公司貸款使用之人頭，應非截然不
        可採信。
    (四)再查，被告丙○○222339帳戶曾於95年6月19日轉帳匯款6
      47,370元至第一銀行汐止分行予案外人林鴻文；另曾於95
      年6月28日轉帳匯款180,000元至二信林水車帳戶予案外人
      林水車、同日匯款至土地銀行花蓮分行銘星企業帳戶內等
      情，有二信98年5月7日花二信發字第980427號函在卷可稽
      。而林鴻文、林水車均為告訴人之友人，前揭匯款係經告
      訴人指示被告丙○○辦理等情，為告訴人供承在卷（本院
      卷(四)第66頁、第148頁至第149頁）。足見，被告丙○○22
      2339號帳戶，應非被告丙○○私人所用，亦堪認定，被告
      丙○○辯稱帳戶係人頭供公司使用等語，即堪憑採。況證
      人即告訴人丁○於本院審理時先證稱：證人辛○○係在被
      告丙○○離開公司後，才至公司任職，與被告丙○○一點
      關係也沒有云云；嗣又證稱：證人辛○○是在86年11月才
      來應徵，12月上班，沒有保管存摺，也不可能看過那些帳
      戶的存摺，而且那時候被告丙○○也在云云（參本院卷(四)
      第176頁）。另於本院審理時，就被告丙○○222339 帳戶
      內金額轉帳予林鴻文、林水車之情形，先供稱：係其交待
      被告丙○○匯款，但不知道被告丙○○如何匯款云云；嗣
      則又證稱：沒有這件事云云（參本院卷(四)第148頁、第180
      頁），指訴均先後有所不一，況苟被告丙○○係將其2223
      39號帳戶作為其私人所用，又何須以該帳戶為告訴人匯款
      林鴻文、林水車等人。則告訴人指訴既有瑕疵，復綜合上
      開調查證據之結果，確實難以排除被告丙○○、癸○○自
      告訴人15521帳戶轉帳至被告丙○○222339 帳戶之金額係
      受告訴人指示所為，自應為彼等有利之認定；另檢察官認
      被告丙○○與甲○○另於附表二之示日期盜領告訴人1552
      1 帳戶內之金額，惟因該等金額均為現金提領致無法追查
      流向，檢察官亦未提出有何證據可資證明，確為被告丙○○、甲○○加以提領納為己用，自難憑告訴人僅以「該帳
      戶係其私人使用，並將印章交為被告等人，而遭被告盜領
      」一語，即遽為被告不利之認定。
五、綜上所述，本案告訴人既係銘星等家族公司之實際負責人，
    被告3 人復均為告訴人之子、媳，經綜合證人辛○○、乙○○、張鵬、庚○○之證詞，並調查被告丙○○222339帳戶資
    金往來結果，均與公司或告訴人相關，則在被告3 人任職期
    間，提領告訴人帳戶金額，在家族公司或其家族成員間之帳
    戶內流動或受告訴人指示支付他人，在不能全然排除係本案
    資金之往來，係被告3 人受告訴人指示而為之情形下，自不
    能僅因提領款項的相關手續，係被告癸○○、甲○○所辦理
    ，即遽推論係被告3 人未得告訴人之同意而加以盜領。從而
    ，綜合上開檢察官所舉之證據及本院調查結果，此部分顯難
    令一般人均不致有所懷疑而確信被告確有偽造文書及詐欺之
    犯行，此外亦查無被告確有其他檢察官起訴犯罪事實之積極
    證據，是本罪疑唯輕之法則，自應為被告有利之認定，而為
    被告3人均無罪之諭知，以免冤抑。
據上論斷，應依刑事訴訟法第301條第1項前段，判決如主文。
本案經檢察官簡淑如到庭執行職務。
中    華    民    國    98    年    11    月    27    日
                  刑事第二庭  審判長  法  官  陳世博
                                      法  官  陳月雯
                                      法  官  林恒祺
以上正本證明與原本無異。
如不服本判決應於收受送達後10日內向本院提出上訴書狀，並應
敘述具體理由。其未敘述上訴理由者，應於上訴期間屆滿後20日
內向本院補提理由書(均須按他造當事人之人數附繕本)「切勿逕
送上級法院」。告訴人或被害人如對於本判決不服者，應具備理
由請求檢察官上訴，其上訴期間之計算係以檢察官收受判決正本
之日期為準。
中    華    民    國    98    年    11    月    30    日
                                      書記官
附表一
┌────┬─┬─┬─┬────────┬──────────────────────────┐
│取款帳號│年│月│日│支出金額        │備註                                                │
├────┼─┼─┼─┼────────┼──────────────────────────┤
│1552-1  │85│10│18│      4,000,000 │癸○○經手〈取款條2621號〉                          │
├────┼─┼─┼─┼────────┼──────────────────────────┤
│1552-1  │85│10│18│      5,000,000 │癸○○經手〈取款條2622號〉                          │
├────┼─┼─┼─┼────────┼──────────────────────────┤
│1552-1  │85│10│18│      5,000,000 │癸○○經手〈取款條2623號〉〈存入憑條2008號、2009號〉│
├────┼─┼─┼─┼────────┼──────────────────────────┤
│1552-1  │85│12│ 6│        900,000 │癸○○經手〈取款條1683號〉                          │
├────┼─┼─┼─┼────────┼──────────────────────────┤
│1552-1  │86│ 3│25│         20,000 │癸○○經手〈取款條3388號〉〈存入憑條2655號〉        │
├────┼─┼─┼─┼────────┼──────────────────────────┤
│1552-1  │86│ 6│25│      2,000,000 │癸○○經手〈取款條3626號〉〈存入憑條2833號〉        │
├────┼─┼─┼─┼────────┼──────────────────────────┤
│        │  │  │  │     16,920,000 │                                                    │
└────┴─┴─┴─┴────────┴──────────────────────────┘
附表二
┌───┬─┬─┬─┬─────┬───────┬───────────────┐
│帳號  │年│月│日│取款條號碼│盜領金額      │備註                          │
├───┼─┼─┼─┼─────┼───────┼───────────────┤
│1552-1│85│10│11│  2292    │   230,000.00 │甲○○經手二信〈取款條2292號〉│
├───┼─┼─┼─┼─────┼───────┼───────────────┤
│1552-1│85│10│14│  1770    │   500,000.00 │甲○○經手二信〈取款條1770號〉│
├───┼─┼─┼─┼─────┼───────┼───────────────┤
│1552-1│85│10│14│  1771    │   500,000.00 │甲○○經手二信〈取款條1771號〉│
├───┼─┼─┼─┼─────┼───────┼───────────────┤
│1552-1│85│11│13│  1886    │   700,000.00 │甲○○經手二信〈取款條1882號〉│
├───┼─┼─┼─┼─────┼───────┼───────────────┤
│1552-1│85│11│13│  1882    │   500,000.00 │甲○○經手二信〈取款條1710號〉│
├───┼─┼─┼─┼─────┼───────┼───────────────┤
│1552-1│86│ 1│ 7│  1710    │    50,000.00 │甲○○領用二信〈取款條1710號〉│
├───┼─┼─┼─┼─────┼───────┼───────────────┤
│1552-1│86│ 1│28│  2111    │    20,000.00 │甲○○領用二信〈取款條2111號〉│
├───┼─┴─┴─┼─────┼───────┼───────────────┤
│      │ 合    計 │          │ 2,500,000.00 │                              │
└───┴─────┴─────┴───────┴───────────────┘


司法院資訊處製作；財團法人民間司法改革基金會備份。
